【裁判字號】    97,再易,64
【裁判日期】    971231
【裁判案由】    請求同意房屋重建
【裁判全文】
臺灣高等法院臺中分院民事裁定          97年度再易字第64號
再審聲請人    戊○○
              丙○○
              丁○○
              乙○○
再審相對人    南投縣竹山鎮農會
法定代理人    甲○○
上列當事人間請求同意房屋重建事件，再審聲請人對於中華民國
97年9月30日本院97年度再易字第40號所為裁定，聲請再審，本
院裁定如下：
    主  文
再審之聲請駁回。
再審聲請費用，由再審聲請人負擔。
    理  由
一、本件再審聲請人再審意旨如附件所示，並聲明：(一)最高法院
    85年度台上字第659號判決、台中高分院85年度上更一字第3
    3號、最高法院87年度台上字第639號裁定、本院87年度再易
    字第5號判決、89年度再易字第29號判決、90年度再易字第2
    9號判決、91年度再易字第39號判決、91年度再易字第39號
    裁定、92年度再易字第24號裁定、93年度再易字第16號裁定
    、93年度再易字第72號裁定、94年度再易字第80號裁定、95
    年度再易字第61號裁定、95年度再易字第79號裁定，96年度
    再易字第14號、96年度再易字第62號、96年度再易字第71號
    、97年度再易字第7號、97年度再易字第28號、97年度再易
    字第40號裁定應一併廢棄，以回復本院即台中高分院83年度
    上字第807號判決確定力。(二)再審相對人應同意再審聲請人
    就坐落南投縣竹山鎮○○段第658地號209平方公尺土地，重
    新建築RC造五層樓房使用。(三)前審訴訟第一、二、三審及再
    審之訴訟費用由再審相對人負擔。
二、按再審之訴，應於三十日之不變期間內提起，民事訴訟法第
    500條第1項定有明文。次按對於第二審判決於上訴期間內提
    起上訴者，其上訴因不合法而被以裁定駁回時，在該裁定確
    定前，尚無從斷定上訴為不合法。因之，應於駁回上訴之裁
    定確定時，始知悉原判決確定（司法院院解字第三○○七號
    解釋參照），故對於該原判決提起再審之訴者，其提起再審
    之訴之不變期間，應自駁回上訴之裁定確定時起算，最高法
    院67年台抗字第495號著有判例。經查，本件再審聲請人就
    最高法院以85年台上字第659號廢棄發回案件，經本院以85
    年度上更(一)字第33號受理之兩造間請求同意房屋重建案件，
    並判決再審聲請人判決敗訴後，再審聲請人向最高法院提起
    第三審上訴，經第三審法院以上訴所得利益未逾新台幣十萬
    元，而上訴不合法為由，以87年度台上字第639號裁定駁回
    在案，再審聲請人分別於87年4月15、16日收受該裁定，嗣
    再審聲請人依序提起上開聲明(一)所示之歷次再審之訴或聲請
    再審，查其中除97年再易字第40號案件，再審聲請人分別於
    97年10月3日收受送達裁定，距本件於97年11月3日聲請再審
    ，尚未逾30日外，其餘均已逾30日法定期間（最高法院85年
    台上字第659號判決、87年台上字第639號裁定部分，另移送
    最高法院），此經本院調閱上開卷宗，審閱無誤。其就上開
    部分再提起再審之訴或聲請再審，自不合法，應予駁回。
三、次按對於確定裁定聲請再審，依民事訴訟法第507條準用同
    法第501條第1項第4款規定，必須表明再審理由，及關於再
    審理由並遵守不變期間之證據，此為必須具備之程式。所謂
    表明再審理由，必須指明確定裁定有如何合於法定再審事由
    之具體情事，始為相當，倘僅泛言有何條款之再審事由，而
    無具體情事者，仍難謂已合法表明再審事由（最高法院64年
    台聲字第76號判例意旨參照）。且對於裁定聲請再審，非主
    張該裁定有民事訴訟法第496條第1項所列各款情形之一，不
    得為之，若僅對前訴訟程序之確定裁判有所指摘，並未表明
    對聲請再審對象之該確定裁定有何法定再審原因者，其再審
    之聲請，自難認謂合法（最高法院69年台聲字第123號、73
    年台聲字第377號判例意旨參照）。又既未合法表明再審事
    由即為無再審之事由，性質上無庸命其補正（最高法院61年
    台再字第137號判例參照）。又再審之訴，法院認無再審理
    由，判決駁回後，不得以同一事由，對於原確定判決或駁回
    再審之訴之確定判決，更行提起再審之訴，民事訴訟法第49
    8條之1定有明文，依同法第507條規定，對確定裁定聲請再
    審亦準用之。是以再審之聲請，除應表明該確定裁定有何法
    定再審原因之具體情事，不得僅對前訴訟程序之確定裁判有
    所指摘外，其所持之再審事由，如經法院認無再審理由，判
    決或裁定駁回後，亦不得再以同一事由，更行提起，否則其
    再審之聲請，自難認為合法。經查，再審聲請人對本院97年
    度再易字第40號裁定聲請再審，其要旨謂：本院85年度上更
    (一)字第33號判決及上開歷次再審裁判，違背民法第98條、第
    451條；民事訴訟法第77條之1至之12條、第221條、第249條
    第1項第7款、第398條第2項、第444條、第466條、第481條
    、第497條、第498條、第499條；最高法院51年度台上字第2
    987號、62年度台上字第3128號、32年度抗字第255號判例、
    30年度渝上字第311號，及司法院大法官會議釋字第135號解
    釋，而有民事訴訟法第496條第1項第1款適用法規顯有錯誤
    ，及同法第496條第1項第12款之再審理由云云。然核其所述
    內容，仍僅一再重申「本案同意重建部分訴訟標的金額一直
    均為新台幣（下同）17萬544元，依法不得上訴第三審」，
    及指摘本院97年度再易字第40號裁定並未列舉算式說明，而
    就本件再審對象之本院97年度再易字第40號裁定，泛指有民
    事訴訟法第496條第1項第1款適用法規顯有錯誤，及同法第4
    96條第1項第12款之再審理由，卻無具體就本院97年度再易
    字第40號裁定究竟有如何合於其所引上開判例、解釋、法條
    之適用法規顯有錯誤或有違反既判力效力之具體情事為表明
    ，自難認已合法表明再審理由。況其先前多次提起再審之訴
    及再審之聲請，亦以此相同事由為之，迭經各次裁判認無再
    審理由，詳予敘述駁回其聲請之理由及依據，業經本院調閱
    上開卷宗，核閱無誤，是再審聲請人持相同事由，提起本件
    再審之訴訟，揆諸前揭說明，其再審之聲請，顯非合法。
四、第按民事訴訟法第497條規定：「依同法第466條不得上訴於
    第三審法院之事件，除前條規定外，其經第二審確定之判決
    ，如就足影響於判決之重要證物，漏未斟酌，亦得提起再審
    之訴」，該條條文所謂「重要證物漏未斟酌」，係指當事人
    在前訴訟程序已經提出，第二審確定判決漏未於判決理由中
    斟酌，且如經斟酌足以影響於判決之重要證物而言。查再審
    聲請人所提之竹山鎮農會催繳租金、及聲請人繳交租金存証
    信函，前經本院95年度再易字第79號裁定理由第五項謂：查
    本院95年度再易字第61號裁定理由第三項，業已斟酌再審聲
    請人所提竹山鎮農會催繳租金，及聲請人繳交租金存証信函
    等證物，並認縱屬不定期間之基地租賃，除當事人間有永久
    存續之意思外，依契約之目的，探求當事人之真意，亦應解
    為租賃關係至該房屋不堪使用時消滅，是竹山鎮農會催繳租
    金、聲請人繳交租金存証信函等，並不足以影響原確定判決
    ，有該裁判可稽。是本院95年度再易字第79號裁定，已就上
    開竹山鎮農會催繳函、聲請人繳交租金存証信函等証物為斟
    酌，揆諸上開說明，自無民事訴訟法第497條之再審理由至
    明。
五、本件事證已臻明確，再審聲請人其餘攻擊或防禦方法及所提
    證據，均與本院心證之形成，不生影響，爰不一一再加以論
    述，併此明。
六、據上論結，本件再審之聲請不合法，應予駁回，爰依民事訴
    訟法第507條、第502條第1項、第95條、第78條、第85條第1
    項前段，裁定如主文。
中    華    民    國    97    年    12    月    31    日
          民事第一庭    審判長法  官  吳 火 川
                              法  官  胡 景 彬
                              法  官  陳 繼 先
以上正本係照原本作成。
不得抗告。
                              書記官  陳 三 軫
中    華    民    國    97    年    12    月    31    日
                                                      Ａ
附件：
壹、聲請事項：
一、最高法院85年度台上字第659號判決、台中高分院85年度上
    更一字第33號判決、最高法院87年度台上字第639號裁定、
    台中高分院87年度再易第5號判決、89年度再易字第29號判
    決、90年度再易字第29號判決、91年度再易字第39號判決、
    91年度再易第39號、92年度再易字第24號、93年度再易字第
    16號、93年度再易字第72號、94年度再易字第80號、95年度
    再易字第61號、95年度再易字第79號、96年度再易字第14號
    、96年度再易字第62號、96年度再易字第71號、97年度再易
    字第7號、97年度再易字第28號、97年度再易字第40號裁定
    應予一併廢棄，以回復台中高分院83年度上字第807號判決
    原確定力。
二、再審被告應同意再審原告就座落南投縣竹山鎮○○段第658
    地號系爭209平方公尺土地，重新建築ＲＣ造五層樓房使用
    。
三、前審訴訟第一、二、三審及再審之訴訟費用由再審被告負擔
    。
貳、前言：
    鈞院83年度上字第807號是確定判決，判決後違法准對造就
    訴訟標的價額僅新台幣17萬544元之同意重建部分不合法上
    訴，85年度上更一字第33號判決違背訴訟程序違法判決，都
    是無可置疑之事實，聲請人於87年4月27日向鈞院聲請再審
    ，依法早該回復台中高分院83年度上字第807號判決原確定
    力。十年半了，卻一再編排理由，不依據法律判決，天怒人
    怒，聲請人等仍循司法途徑救濟，已足證聲請人尊重司法，
    但絕不容許司法欺騙的堅定意志，該維護司法正義精修法學
    的鈞院法官，難道還要繼續自欺欺人嗎？本案系爭土地是先
    曾祖父所購，並建屋世居至少100多年，因日據時代施行保
    存登記，委託鄰人辦理，遭其偷登記，並賤價賣給對造，冤
    枉地演變成不定期基地租賃關係，聲請人等自幼即目睹先父
    遭其千方百計欺壓恐嚇搬遷；惟依法聲請人等既履行繳交租
    金義務，當然對造也有同意重建房屋義務，聲請人等早於民
    國70年代，謙卑的請求對造徹底解決，財大氣粗的對造竟遽
    然訴請法院調解租金，開啟十多年來的訟爭。聲請人等雖經
    歷十多年痛苦的訟累，為了解決問題，已於前審請求促成和
    解。鄭重懇求能幫忙促成，否則懇請依法判決。
參、事實及理由：
一、鈞院97年度再易字第40號裁定事實一：「再審聲請意旨以97
    年度再易字第28號確定裁定有民事訴訟法第496條第1項第1
    款適用法規顯有錯誤、同條項第12款就同一訴訟標的在前已
    有確定判決之再審事由，詳如附件民事聲請再審狀所載‧‧
    ‧」；事實二：「‧‧‧核均屬針對本院85年度上更(一)字第
    33號判決及上開歷次再審裁判所為之陳述，其所述內容無非
    一再重申該案同意重建部分訴訟標的金額一直均為170,544
    元，依法不得上訴第三審，本院83年度上字第807號判決重
    新核算該案『重建部分』之訴訟標的價額為420,144元，並
    認得為上訴第三審，自有違誤，本院83年度上字第807號係
    不得上訴第三審之判決，應已確定，最高法院85年度台上字
    第659號判決發回更審核屬違法，發回更審核屬違法，本院
    85年度上更(一)第33號判決未斟酌83年度上字第807號判決之
    重要證物，顯然違背訴訟程序及民事訴訟法第221條第1項規
    定，‧‧‧並指摘本院前開確定判決或裁定未就訴訟費用之
    計算列舉算式說明等語，並未具體就本院97年度再易字第28
    號確定裁定有何民事訴訟法第496條第1項第1、12款之具體
    再審事由加以說明‧‧‧」（請參閱附件一）。縱使如上等
    辭，其顯然違背民事訴訟法第498條規定，有民事訴訟法第
    496條第1項第1款適用法規顯有錯誤之再審事由。
（一）依再審之訴，原係對於確定之終局判決聲請不服之方法，
      對於非確定終局判決之其他裁判，本不得提起再審之訴，
      惟民事訴訟法第498條明文規定：「為判決基礎之裁判，
      如有前二條所定之情形者，得據以對於該判決提起再審之
      訴。」
（二）事實上，請參閱鈞院97年度再易字第40號裁定附件（就鈞
      院97年度再易字第28號裁定民事聲請再審狀）事實及理由
      書壹，即明聲請人已具體就鈞院97年度再易字第28號確定
      裁定有何民事訴訟法第496條第1項第1、12款之具體再審
      事由加以說明。
（三）再請參閱鈞院97年度再易字第40號裁定附件事實及理由貳
      、參，可證其故意遺漏聲請人指摘縱使鈞院民事訴訟費用
      法第4條至第15條（民事訴訟法第77條之1至12條）之規定
      ，列舉算式說明83年度上字第807號判決後，重新核訂『
      同意重建』部分訴訟標的價額，恰為本案「同意重建」及
      已經判決確定之地上權登記二個訴訟標的總額之新台幣42
      萬144元，83年度上字第807號非確定判決，惟85年度上更
      一字第33號判決也違背最高法院51年台上字第2987號、62
      年台上字第3128號判例、民法第98條、451條規定，有民
      事訴訟法第496條第1項第1款適用法規顯有錯誤之再審事
      由。
      依民事訴訟法第498條規定，鈞院97年度再易字第40號裁
      定應賜判如聲明。
二、綜觀97年度再易字第40號裁定全文，既無法依民事訴訟費用
    法第4至第15條（民事訴訟法第77之1至12條）之規定，列舉
    算式說明83年度上字第807號判決後，重新核定「同意重建
    」部分訴訟標的價額，恰為本案「同意重建」及已經判決確
    定之地上權登記二個訴訟標的總額之新台幣42萬144元，已
    足證鈞院83年度上字第807號是確定判決。其有違背民事訴
    訟法第496條第1項第12款規定及司法院大法官會議釋字第13
    5號解釋、民事訴訟法第498、499條規定之具體事實，有民
    事訴訟法第496條第1項第1款適用法規顯有錯誤及第12款就
    同一訴訟標的在前已有確定判決之再審事由，無論鈞院還要
    再做出幾個違法不生效力之判決，聲請人只要於30日再審期
    間就最後的裁定聲請再審，鈞院均應賜判如聲明。
（一）法院不可憑空任意核定訴訟標的價額，應依法律之明白規
      定核定，亦即應依民事訴訟費用法第4至15條（民事訴訟
      法第77之1至12條）之規定核定。由上可證，就訴訟費用
      計算列舉算式說明是通常程序，也是法律常識，97年度再
      易字第40號裁定卻捨棄就訴訟費用之計算列舉算式說明之
      通常法律程序，已足證本案同意重建部分訴訟標的一直均
      新台幣17萬544元，依法不得上訴第三審，鈞院97年度再
      易字第40號裁定駁回聲請人之再審聲請，其應係對確定勝
      訴判決再審聲請之不應允許，依民事訴訟法第466條第1項
      、第398條第2項規定、最高法院32年度抗字第255號判例
      、民事訴訟法第481條準用同法第444條、第249條第1項第
      7款或同條第2項規定，有民事訴訟法第496條第1項第1、
      12款之再審事由。
（二）依民事訴訟法第496條第1項第12款明文規定：當事人發現
      就同一訴訟標的在前已有確定判決或和解、調解或得使用
      該判決或和解、調解者，得以再審之訴對於確定終局判決
      聲明不服。
（三）司法院大法官會議釋字第135號解釋：「民刑事訴訟案件
      下級法院之判決，當事人不得聲明不服而提出不服之聲明
      或未提出不服之聲明而上級法院誤予廢棄或撤銷發回更審
      者，該項上級法院之判決及發回更審後之判決，均屬重大
      違背法令，固不生效力，惟既具有判決之形式，得分別依
      上訴、再審、非常上訴及其他法定程序辦理。」
（四）再審之訴，原係對於確定之終局判決聲明不服之方法，對
      於非確定終局判決之其他裁判，本不得提起再審之訴，惟
      民事訴訟法第498條明文規定：「為判決基礎之裁判，如
      有前二條所定之情形者，得據以對於該判決提起再審之訴
      」。
（五）民事訴訟法第499條明文規定：再審之訴，專屬為判決之
      原法院管轄，如有對於第三審法院之判決，係本於第496
      條第1項第9款至第13款事由，聲明不服者，專屬原第二審
      法院管轄。吳明軒先生89年9月25日印行之民事訴訟法第
      1510頁也認為上訴審法院將已確定之下級法院判決，誤以
      判決廢棄發回或發交更審者，依司法院大法官會議釋字第
      135號解釋，當事人得對之提起再審之訴，以回復下級法
      院判決確定之效力。其顯然為特殊情形，只需再審法院將
      上級法院發回或發交之判決及發回或發交後所為之再審判
      決廢棄，使發回或發交前下級法院之判決，回復其確定力
      ，並沒有民事訴訟法第499條再審之專屬管轄限制。
三、縱使鈞院依民事訴訟費用法第4至15條（民事訴訟法第77之1
    至12條）之規定，列舉算式說明83年度上字第807號判決後
    ，重新核訂「同意重建」部分訴訟標的價額，恰為本案「同
    意重建」及已經判決確定之地上權登記二個訴訟標的價額之
    新台幣42萬144元，83年度上字第807號非確定判決。惟鈞院
    85年度上更一字第33號判決：「‧‧‧縱屬不定期間之基地
    租賃，除當事人間有永久存續之意思外，依契約之目的，探
    求當事人之真意，亦應解為租賃關係至該房屋不堪使用時消
    滅（最高法院30年渝上字第311號判例、85年台上字第790號
    判決）。本件兩造間之租賃契約為租地建屋之基地租賃契約
    ，再審聲請人不能舉證證明二造間就基地租賃關係有永久存
    續之意思，本件基地租賃關係應解為至系爭基地上房屋不堪
    使用時消滅」。以上等辭未斟酌83年度上字第807號判決已
    確認本案為不定期間基地租賃之足影響判決之重要證物；顯
    然違背訴訟程序，違背民事訴訟法第221條第1項規定；也違
    背最高法院51年台上字第2987號、62年台上字第3128號判例
    、民法第98條、451條規定，有民事訴訟法第496條第1項第1
    款適用法規顯有錯誤之再審事由。依民事訴訟法第497、498
    條規定，鈞院97年度再易字第40號裁定仍應准許聲請事項二
    、三項。
（一）83年度上字第807號判決書第8、9、10頁理由三之（二）
      ：「‧‧‧有上訴人提出之竹山鎮公所通知行使優先承買
      權通知書，‧‧‧被上訴人於台中地方法院81年度訴字第
      149號案，依不定期基地租賃關係請求調整租金獲准，‧
      ‧‧依最高法院51年度台上字第2987號判例，准許聲請人
      第二審補正，判決對造應同意聲請人重新建築ＲＣ造五層
      樓房使用」，以上為本案為不定期間之基地租賃，足影響
      判決之重要證物，再審聲請人根本不需要舉證證明二造間
      就基地租賃關係有永久存續之意思。
（二）民事訴訟採辯論主義，舉凡法院判決之範圍及為判決基礎
      之訴訟資料均應以當事人所聲明及所主張者為限；審判長
      之闡明義務或闡明權之行使，亦應限於辯論主義之範疇，
      不得任加逾越，否則即屬違背法令，最高法院71年度台上
      字第2808號即明揭斯旨；又民事訴訟法第221條第1項明定
      ，判決除有特別規定外，應本於當事人之言詞辯論為之，
      故未經當事人提出，並經言詞辯論之訴訟資料，即不得據
      為判決之基礎，最高法院73年度台上字第1699號亦曾為此
      明確表示。本案經83年度上字第807號判決依最高法院51
      年台上字第2987號判例，准許聲請人第二審補正，判決對
      造應同意聲請人重新建築ＲＣ造五層樓房使用，最高法院
      也認定本案為不定期間之基地租賃，85年度上更一字第33
      號判決整個審案過程均遵循最高法院發回意旨，調查本案
      系爭地是否符合建築法規，當事人也以本案為不定期間之
      基地租賃所聲明及所主張，惟在查明本案系爭地符合建築
      法規後倉促結案，卻引用不適用本案之最高法院30年度渝
      上字第311號判例意旨，以本案房屋老舊判決租約終止，
      聲請人看到判決書才知道，根本沒有機會舉證證明二造間
      就基地租賃關係有永久存續之意思，依上說明，顯然違背
      訴訟程序，違背民事訴訟法第221條第1項規定。
（三）最高法院51年台上字第2987號判例：「租用建築房屋之基
      地，非有土地法第103條所列各款情形之一，出租人不得
      收回，縱該地上所建之房屋因故滅失，而租用基地之契約
      要未失其存在，承租人仍得申重建，且其申請重建之屋，
      除契約別有約定者從其約定外，不問是否與原狀相符，出
      租人均負有同意重建之義務。」，即使在房屋滅失之情形
      ，原租賃關係亦不因而消滅，舉重以明輕，本件房屋僅屬
      老舊並未滅失，原有效之租賃關係自更不受影響；聲請人
      第一審聲明重建房屋，台中高分院83年度上字第807號民
      事確定判決，就是依最高法院51年台上字第2987號判例，
      准許聲請人第二審補正，依不定期基地租賃關係判決對造
      應同意聲請人重新建築ＲＣ造五層樓房使用。
（四）依最高法院62年台上字第3128號判例，最高法院30年渝上
      字第311號判例係就定期租賃而為。85年台上字第790號判
      決是依民法第451條規定，租賃契約默示更新為以不定期
      限繼續契約，惟解釋當事人之真意，所以解為定有租至房
      屋不堪使用時為止之期限；可證當事人訂約之初，真意為
      定期基地租賃時，始為解為定有租至房屋不堪使用時為止
      之期限。最高法院30年渝上第311號判例和85年台上字第
      790號判決都不能和本案相提並論。
（五）依民法第98條規定，解釋意思表示應探求當事人之真意。
      本件基地租賃原即以不定期租賃開始，此為二造一致之主
      張，亦為歷審所確定之事實。而系爭竹木造房屋建於清末
      ，距今90年以上，早逾15年耐用年數，早就是法定老舊不
      堪使用之房屋，但雙方一直繼續履行不定期基地租賃契約
      下之權利義務，對造猶於台中地方法院81年度訴字第149
      號案，依不定期基地租賃關係請求調整租金獲准，聲請人
      在本案，亦依不定期基地租賃關係請求對造應同意重建房
      屋，經台中高分院83年度上字第807號民事判決准許確定
      ，在在都已證明二造間就基地租賃關係有永久存續之意思。
（六）又本案雖經鈞院85年度上更一字第33號於86年9月15日違
      法判決本案房屋老舊租約終止，聲請人前提出之對造於86
      年12月17日催繳86年9月15日至12月31日之租金之存證信
      函，可證對造也自認兩造間為不定期基地租賃，有永久建
      屋使用之意思，足證本件不定期租地建屋之關係持續90年
      以上，係基於兩造不定期基地租賃，有永久建屋使用的意
      思的重要證物。


司法院資訊處製作；財團法人民間司法改革基金會備份。
